【裁判字號】    99,易,1318
【裁判日期】    990730
【裁判案由】    重利等
【裁判全文】
臺灣臺北地方法院刑事判決           99年度易字第1318號
公  訴  人  臺灣臺北地方法院檢察署檢察官
被      告  丙○○
            乙○○
            癸○○
            辛○○
            庚○○
            丁○○
            戊○○
            壬○○
上列被告因重利案件，經檢察官提起公訴（99年度偵字第2783號
、第2784號、第3910號），本院判決如下：
    主  文
丙○○共同犯重利罪（如起訴書附表編號9 、13、14、48、49、
51-53 、56），共玖罪，各處有期徒刑貳月，如易科罰金，均以
新台幣壹仟元折算壹日。扣案如附表壹、貳、參所示之物均沒收
。又共同犯重利罪（如起訴書附表編號24、50、54、55），共肆
罪，累犯，各處有期徒刑參月，如易科罰金，均以新台幣壹仟元
折算壹日。扣案如附表壹、貳、參所示之物均沒收。又共同犯恐
嚇罪（如起訴書附表編號1 、4-8 、12、15-16 、18-21 、23、
25、27 -32、35、38-46 、57-59 ），共參拾肆罪，各處有期徒
刑參月，如易科罰金，均以新台幣壹仟元折算壹日。扣案如附表
壹、貳、參所示之物均沒收。又共同犯恐嚇罪（如起訴書附表編
號2 、3 、10、11、17、22、26、33、34、36、37、47），共拾
貳罪，累犯，各處有期徒刑肆月，如易科罰金，均以新台幣壹仟
元折算壹日。扣案如附表壹、貳、參所示之物均沒收。應執行有
期徒刑拾月，如易科罰金，以新台幣壹仟元折算壹日。扣案如附
表壹、貳、參所示之物均沒收。
乙○○共同犯重利罪，共伍拾玖罪（如起訴書附表編號1-59），
各處有期徒刑貳月，如易科罰金，均以新台幣壹仟元折算壹日。
應執行有期徒刑柒月，如易科罰金，以新台幣壹仟元折算壹日。
扣案如附表壹、貳、參所示之物均沒收。
癸○○共同犯恐嚇罪（如起訴書附表編號18、27、28、30-32 、
38、40、44、46），共拾罪，各處有期徒刑參月，如易科罰金，
均以新台幣壹仟元折算壹日。扣案如附表壹、貳、參所示之物均
沒收。又共同犯重利罪（如起訴書附表編號49），壹罪，處有期
徒刑貳月，如易科罰金，以新台幣壹仟元折算壹日。扣案如附表
壹、貳、參所示之物均沒收。應執行有期徒刑伍月，如易科罰金
，以新台幣壹仟元折算壹日。扣案如附表壹、貳、參所示之物均
沒收。
戊○○共同犯恐嚇罪（如起訴書附表編號21、44-46 ），共肆罪
，各處有期徒刑參月，如易科罰金，均以新台幣壹仟元折算壹日
。扣案如附表壹、貳、參所示之物均沒收。又共同犯重利罪（如
起訴書附表編號14、50），共貳罪，各處有期徒刑貳月，如易科
罰金，以新台幣壹仟元折算壹日。扣案如附表壹、貳、參所示之
物均沒收。應執行有期徒刑伍月，如易科罰金，以新台幣壹仟元
折算壹日。扣案如附表壹、貳、參所示之物均沒收。
辛○○共同犯重利罪，共柒罪（如起訴書附表編號25、26、29、
34、36、45、47），各處有期徒刑貳月，如易科罰金，均以新台
幣壹仟元折算壹日。應執行有期徒刑肆月，如易科罰金，以新台
幣壹仟元折算壹日。扣案如附表壹、貳、參所示之物均沒收。
庚○○共同犯重利罪（如起訴書附表編號25、34、44），共參罪
，各處拘役拾日，如易科罰金，均以新台幣壹仟元折算壹日。應
執行拘役貳拾日，如易科罰金，以新台幣壹仟元折算壹日。扣案
如附表壹、貳、參所示之物均沒收。
丁○○共同犯重利罪（如附表編號42、51），共貳罪，各處拘役
拾日，如易科罰金，均以新台幣壹仟元折算壹日。應執行拘役拾
伍日，如易科罰金，以新台幣壹仟元折算壹日。扣案如附表壹、
貳、參所示之物均沒收。
壬○○犯幫助重利罪，處拘役貳拾日，如易科罰金，以新台幣壹
仟元折算壹日。扣案之中國信託銀行中山分行帳號000000000000
號帳戶、玉山銀行帳號0000000000000 號之存摺、提款卡均沒收
。
    事  實
一、丙○○（前於民國96年底，先因詐欺案件經臺灣板橋地方法
    院以97年度簡字第2448號判決判處有期徒刑4 月確定，於97
    年8 月6 日因易科罰金執行完畢；復於97年間因犯重利罪，
    經本院以97年度易字第3723號判決判處有期徒刑6 月確定，
    於98年5 月26日因易科罰金執行完畢），乙○○、癸○○、
    辛○○、庚○○、丁○○、戊○○、己○○（重利部分業經
    臺灣板橋地方法院以99年度簡上字第114 號判處拘役30日得
    易科罰金確定，本件起訴恐嚇罪部分另予判決）與劉首鎮（
    業經臺灣板橋地方法院以99年度簡字第794 號判處拘役59日
    得易科罰金確定，經檢察官另為不起訴處分）、劉永智、錢
    紹清（均經檢察官另行移送臺灣板橋地方法院併案審理）、
    林智成（另行通緝）及真實姓名年籍不詳自稱「生哥」、「
    阿奇」、「學長」、「小江」、「林小姐」、「建哥」等成
    年男子，共同基於重利之犯意聯絡，自民國97年1 月間起，
    在我國及大陸地區分設地下錢莊據點，渠等分工情形及經營
    方式如下：
（一）分工情形：由「生哥」以每月新台幣（下同）3萬8000 元
      之報酬，聘請丙○○在我國擔任面試與指導新進人員、審
      核客戶借貸條件、放款、收取利息及補登存摺清查客戶匯
      款情形等工作；復由丙○○以每月2 萬8000元之報酬，先
      後於不詳時間應徵癸○○、辛○○、庚○○、己○○、劉
      首鎮、丁○○、戊○○、劉永智、林智成、錢紹清等人，
      分別擔任指導新進收款人員、審核客戶借貸條件並以「東
      南快遞公司」或「捷飛快遞公司」名義對外從事放款及收
      取利息等工作；林智成除前開工作外，另出面承租臺北市
      松山區○○路○ 段171 號8 樓房屋，負責在臺設立網路電
      話電信機房，並申請多支網路電話供前開地下錢莊成員與
      被害人聯絡借、放款及繳交本息使用；綽號「林小姐」之
      男子則於98年6 月間某日起，以每日500 元代價，聘請乙○○持附表壹所示4 個帳戶之提款卡領取借款被害人匯入
      該等帳戶之利息，再由「林小姐」每五日或每十日向王美
      月收取其提領之款項；壬○○則因於98年8 月間向「生哥
      」經營之地下錢莊借錢後無法清償本息，遂在丙○○之要
      求下，基於幫助重利之故意，以出借帳戶抵償本息之方式
      ，將其所有中國信託銀行中山分行帳號000000000000號帳
      戶及玉山銀行帳號0000000000000 號帳戶之存摺、提款卡
      、密碼交予丙○○，憑供借款客戶匯存本息之用。
（二）經營方式：由「生哥」在臺灣地區之蘋果日報、自由時報
      、中國時報及聯合報等各大平面媒體刊登「免證件、三萬
      、輕鬆借還、0000-0000 」、「現金免求人、小額現拿、
      0000000000」、「免證件、三萬、息可退、0000-0000 」
      、「不限職業、合法利息、0000000000」等內容之借款廣
      告，迨附件一所示被害人因需錢恐急而撥打電話借款之際
      ，「生哥」等在大陸地區之地下錢莊成員即以「王先生」
      、「黃先生」、「李先生」、「陳先生」、「蕭先生」、
      「何先生」、「張先生」等代號接聽由前開機房轉接之電
      話，復指示丙○○親自前往或由其分別派遣癸○○、辛○○、庚○○、己○○、劉首鎮、丁○○、戊○○、劉永智
      、林智成、錢紹清等人前往審核附件一所示被害人之借貸
      條件，並與該等被害人約定如附件一所示之繳付利息、還
      款方式及收取國民身分證、健保卡、駕照、名片、本票或
      支票等擔保物品，被害人在借款後，則須依大陸地區地下
      錢莊成員或在台放款人員之指示，將利息、本金存入附件
      一所示壬○○等人之帳戶，或交由丙○○等在台之地下錢
      莊成員，又丙○○每日補登附表壹所示等4 本存摺清查客
      戶匯存本息之情形後，即會回報在大陸地區之「生哥」，
      由「生哥」指示綽號「林小姐」之男子電告乙○○持附表
      壹所示4 張提款卡前往各地之自動櫃員機提領被害人匯入
      該等帳戶之本息，再由「林小姐」分別每五日或每十日向
      乙○○收取其提領之款項，以此方式取得與原本顯不相當
      之重利。
二、因丙○○、癸○○、辛○○、庚○○、己○○、劉首鎮、丁○○、戊○○、劉永智、林智成、錢紹清等人前往審核附件
    一所示被害人借款條件或放款時，已指示被害人留存其自己
    與配偶或父母親、兄弟姊妹等最近親屬之聯絡電話與住址，
    故被害人若有如附件一所示未按時繳交利息或無法清償本息
    之情形，「生哥」等在大陸地區之地下錢莊成員即會分別與
    丙○○、癸○○、己○○、戊○○、林智成、錢紹清等人，
    共同基於恐嚇之犯意聯絡，於附件一所示之時地，以大聲辱
    罵台語三字經髒話、恫稱「如果找到你家，大家會很難看」
    「如不還錢，即要你雙眼失明並要帶你父母親出去泡茶」、
    「若不如期還錢或態度太差，要對你家人不利」等語，或以
    潑灑油漆、前往住家以牙籤插入門鎖灌入三秒膠破壞門鎖等
    方式恐嚇該等被害人，致被害人與其家屬均心生畏懼而危害
    於安全。嗣經警方據報展開蒐證調查後，於99年1 月11、12
    日持臺灣臺北地方法院法官核發之搜索票，分別前往丙○○
    、乙○○、癸○○、辛○○、庚○○、林智成之住處實施搜
    索，並扣得如附表壹、貳、參所示之物，始查悉上情。
三、案經內政部警政署刑事警察局移送暨臺北縣政府警察局板橋
    分局及海山分局報告臺灣臺北地方法院檢察署檢察官偵查起
    訴。
    理  由
一、上揭起訴事實，訊據被告丙○○、乙○○、癸○○、辛○○
    、庚○○、丁○○、戊○○等人於本院審理中供認不諱（己○○否認犯罪，由本院另行調查證據後，另予判決），核與
    本案共犯劉首鎮、劉永智與證人張瑞傑、莊蕙芬等人於警詢
    中之供、證述內容相符，而被告丙○○、乙○○、癸○○、
    辛○○、庚○○、丁○○、戊○○等人確分別犯有重利、恐
    嚇等犯行，復經如附件一所示犯罪事實一覽表內被害人鄭兆
    玄等59人於警詢或偵查中具結指述歷歷，並有警方在被告丙○○、乙○○、癸○○、辛○○、庚○○與共犯林智成等人
    住處實施搜索扣押所得如附表壹、貳、參所示之物品及扣押
    物品目錄表各1 份附卷可稽與證人莊蕙芬使用之永豐銀行延
    平分行（戶名：莊秋紫）帳戶之開戶資料及交易明細表、附
    表壹所示帳戶（共4 個）之開戶資料及交易明細表、合作金
    庫銀行南勢角分行（戶名：張金塗）帳戶之開戶資料及交易
    明細表、電話0000000000、0000000000、0000000000、0000
    000000、0000000000、0000000000、0000000000、00000000
    00、0000000000、0000000000、0000000000、0000000000、
    0000000000、0000000000、0000000000、0000000000、0000
    000000、0000000000、0000000000號等共19線電話通訊監察
    譯文、00-00000000 號網路電話登入IP位址「
    120.32.149.101」資料與被告乙○○前往自動櫃員機提領現
    金之監視錄影器翻拍照片9 張等在卷可憑，堪證上開被告自
    白均與事實相符，本件事證明確，被告丙○○等人犯行均洵
    堪認定。
二、論罪科刑：
（一）核被告丙○○、乙○○、癸○○、辛○○、庚○○、丁○○、戊○○等人所為，均係犯刑法第344 條之重利罪。渠
      等與未據起訴之劉首鎮、劉永智、林智成、錢紹清及真實
      姓名年籍不詳自稱「生哥」、「阿奇」、「學長」、「小
      江」、「林小姐」等成年人間，均有犯意聯絡及行為分擔
      ，均為共同正犯。
（二）核被告丙○○、癸○○、戊○○就起訴書所示恐嚇被害人
      之部分，另犯有刑法第305 條之恐嚇危害安全罪。渠等與
      共犯林智成、錢紹清及「生哥」、「阿奇」、「學長」、
      「小江」等地下錢莊成員間，就此部分亦有犯意聯絡及行
      為分擔，均為共同正犯。
（三）核被告壬○○所為，則係犯刑法第30條、第344 條之幫助
      重利罪。
（四）又本件被告等所為之重利、恐嚇等共同正犯犯行，均係在
      刑法95年7 月1 日修正施行後所為，本於一罪一罰之原則
      ，均應依數罪論處。被告等就本件犯罪各被害人之重利、
      恐嚇犯行，各係基於同一牟利之犯意，於時間地點密接之
      情形下，侵害同一被害人法益，故就各被害人所為犯行，
      各為接續犯，各均以一罪論（故依起訴書所示之被害人共
      有59人，就重利部分即應論以59罪；除重利罪部分外，併
      涉犯恐嚇罪部分共46罪）。而被告等就如起訴書附表編號
      9 、13、14、24、48-56 共13件重利犯行外，其餘46件因
      併施有恐嚇危害安全等言詞或動作，而併犯恐嚇罪，且二
      罪間有想像競合關係，自應就該46罪部分，均從一重依恐
      嚇罪論處，而不另論重利罪。又本件除被告丙○○、乙○○係涉有全部重利犯行外，其餘各被告間，經查均係採取
      單線領導、指揮之方式而為，故各該被告除依其直接上級
      之指令而各犯重利、恐嚇犯行外，對其餘共犯或全不相識
      ，或全無聯絡，而本案既係採數併罰之方式論罪，各罪間
      各自獨立，故除被告丙○○、乙○○外之其餘被告，就本
      件如起訴書附表編號1 至59所犯各罪，自應各僅就檢察官
      業已查明而附註在起訴書附件一所示「丙○○等人經營地
      下錢莊涉嫌犯罪事實一覽表」所載「嫌疑人欄」之犯行負
      責，而無庸就其他「嫌疑人欄」之其他被告犯行同負共同
      正犯之責。另依起訴書所載之「犯罪事實」，係僅就「被
      告丙○○、癸○○、己○○、戊○○、林智成、錢紹清等
      人」之恐嚇犯行予以起訴，本於不告不理之原則，本院亦
      自應僅就本件被告「被告「丙○○、癸○○、己○○、戊○○」四人所犯之恐嚇罪進行審理，附此敘明。
（五）被告丙○○前於96年底，先因詐欺案件經臺灣板橋地方法
      院以97年度簡字第2448號判決判處有期徒刑4 月確定，於
      97年8 月6 日因易科罰金執行完畢；復於97年間因另一重
      利案件，經本院以97年度易字第3723號判決判處有期徒刑
      6 月確定，於98年5 月26日因易科罰金執行完畢。故被告
      丙○○就本件所犯之重利、恐嚇各罪，於98年5 月26日後
      所為，即均分別構成累犯，而應就各該累犯之罪（如起訴
      書附表編號24、50、54、55之重利罪部分與（如起訴書附
      表編號2 、3 、10、11、17、22、26、33、34、36、37、
      47所犯之恐嚇罪部分）加重其刑。另被告雖於97年間因犯
      重利罪，而經本院判處有期徒刑6 月確定，惟被告丙○○
      業於本案偵查中坦承與「生哥」等人共犯之本件重利犯行
      ，與其先前經本院97年度易字第3723號判處有期徒刑陸月
      確定案件係受僱於「藍天豪重利集團」為不同之地下錢莊
      ，足見本案並不受該案確定判決效力之所及，自仍應由本
      院依法審理，併此指明。
（六）至於被告壬○○係因於98年8 月間，向本案之地下錢莊借
      錢後無法清償本息，遂在被告丙○○之要求下，基於幫助
      重利之故意，出借帳戶抵償本息，而將其所有中國信託銀
      行中山分行帳號000000000000號帳戶及玉山銀行帳號0000
      000000000 號帳戶之存摺、提款卡、密碼均交予被告丙○○，憑供借款客戶匯存本息使用，經核其幫助犯罪之行為
      只有一次，故僅論以一次之幫助罪，並依刑法第30條第2
      項規定減輕其刑。
（七）量刑：
      本件被告與被害人均人數眾多，且犯罪時間甚長，各被告
      之加入與參與犯罪集團時間亦各有長短，情節與惡性程度
      亦互有不同，爰依各被告之素行（前科紀錄）、加入集團
      之時間，有無涉犯恐嚇情節等不同情狀，並斟酌本案其餘
      未經起訴共犯業經臺灣板橋地方法院以99年度簡上字第11
      4 號判處罪刑之刑度與公訴檢察官在本案具體求刑之範圍
      ，分別量處如主文所示之宣告刑，並分別定其應執行之刑
      ，併同時諭知易科罰金之折算標準。至於檢察官請求就被
      告丙○○判處應執行有期徒刑2 年，併宣告令入勞動場所
      強制工作部分，本院基於被告丙○○於本案審理期間，有
      主動供出本案幕後之主嫌（「生哥」即為被告乙○○之兄
      長「王聰明」，本院將檢據另予告發移送偵查），顯然有
      助於本案真實之發現，且渠仍屬受僱人之身分，論其惡性
      尚非甚重，求處有期徒刑2 年尚嫌過重；又被告丙○○雖
      有其他重利之前科，然僅只有一次，且其犯罪時間與本案
      亦有部分重疊，尚不足以證明其即具有犯罪之習慣，應無
      遽送強制工作之必要，均併此指明。
（八）沒收：扣案如附表壹、貳、參所示之物，為被告丙○○、
      乙○○、癸○○、辛○○、庚○○等人共同所有，其中除
      有部分係被害人所有之中華民國護照、身分證、健保卡、
      戶口名簿、駕駛執照等具有身分專屬性之正本部分，依法
      應請執行檢察官通知被害人個別領取歸還者外，其餘均為
      本件犯罪集團供共同犯罪使用之物，且無從依本件所犯之
      複數罪名分別宣告沒收，爰依共同正犯之法理，均就各被
      告所宣告之刑主文下依刑法第38條第1 項第2 款、第3 項
      規定宣告沒收。
（九）併辦退回部分：
      臺灣臺北地方法院檢察署檢察官以99年度偵緝字第90號有
      關被告丙○○、丁○○所犯重利罪部分移請併辦，茲因本
      案係採數罪併罰予以論罪，移送併辦部分係屬獨立犯罪，
      與本件起訴即不生裁判上一罪關係，而本件既未追加起訴
      ，尚無從併辦，爰予退回檢察官另行依法處理，特此指明
      。
據上論斷，應依刑事訴訟法第284 條之1 、第299 條第1 項前段
，刑法第28條、第305 條、第344 條、第55條、第30條、第51條
第5 款、第6 款、第47條第1 項、第41條第1 項前段、第38條第
1 項第2 款、第3 項，刑法施行法第1 條之1 ，判決如主文。
本案經檢察官柯木聯到庭執行職務。
中    華    民    國    99    年    7     月    30    日
                  刑事第十二庭法  官  楊台清
以上正本證明與原本無異。
如不服本判決應於收受送達後10日內向本院提出上訴書狀，並應
敘述具體理由；其未敘述上訴理由者，應於上訴期間屆滿後20日
內向本院補提理由書（均須按他造當事人之人數附繕本）「切勿
逕送上級法院」。告訴人或被害人如對於本判決不服者，應具備
理由請求檢察官上訴，其上訴期間之計算係以檢察官收受判決正
本之日期為準。
                              書記官  劉子豪
中    華    民    國    99    年    7     月    30    日
附錄本案論罪科刑法條全文：
中華民國刑法第305條
（恐嚇危害安全罪）
以加害生命、身體、自由、名譽、財產之事，恐嚇他人致生危害
於安全者，處2 年以下有期徒刑、拘役或3 百元以下罰金。
中華民國刑法第344條
（重利罪）
乘他人急迫、輕率或無經驗貸以金錢或其他物品，而取得與原本
顯不相當之重利者，處1 年以下有期徒刑、拘役或科或併科1 千
元以下罰金。
附表壹：
一、第一銀行天母分行、戶名：朱迪華、帳號：00000000000號
    帳戶。
二、第一銀行松山分行、戶名：呂基成、帳號：00000000000號
    帳戶。
三、中國信託中山分行、戶名：壬○○、帳號：000000000000號
    帳戶。
四、玉山銀行民生分行、戶名：李秋玉、帳號：0000000000000
    號帳戶。
附表貳：
一、在被告丙○○住處扣得之物：
（一）附表壹所示之4個帳戶之存摺各1本。
（二）借貸客戶之基本資料、證件、借據、本票共547份。
（三）行動電話手機6支：
  １、序號：000000000000000，門號：0000000000。
  ２、序號：000000000000000，門號：0000000000。
  ３、序號：000000000000000，門號：0000000000。
  ４、序號：000000000000000，門號：0000000000。
  ５、序號：000000000000000，門號：0000000000。
  ６、序號：000000000000000，門號：0000000000。
二、在被告乙○○處扣得之物：
（一）附表壹所示4個帳戶之提款卡各1張。
（二）0000000000號行動電話手機1支。
三、在被告癸○○住處扣得之物：
（一）空白商業本票、筆記本。
（二）0000000000、0000000000、0000000000號行動電話手機共
      3支。
（三）借款客戶賴沈阿美出具之本票及戶口名簿、身分證影本。
四、在被告辛○○處扣得之物：
（一）0000000000、0000000000號行動電話手機各1支。
（二）商業本票及借據各4張。
五、在被告庚○○處扣得之物：
（一）借款客戶李傳洪之中華民國護照1本。
（二）郵局帳號00000000000000號存摺1本、中國信託銀行帳號0
      00000000000號帳戶存摺1本、中國信託銀行帳號0000000
      000000000號提款卡1張。
（三）商業本票36張。
（四）NOKI甲牌行動電話手機1支（序號000000000000000號）1支
      。
六、在共犯林智成位於臺北市○○區○○路4段171號8樓租屋處
    ，扣得每台可插8張SIM卡之電訊閘道器共9台、轉接盒8具、
    數據機2具。

司法院資訊處製作；財團法人民間司法改革基金會備份。
